臺灣高等法院花蓮分院民事判決  
111年度上字第8號
上  訴  人  高美惠  
訴訟代理人  王政琬律師
被  上訴人  潘雙霖  
訴訟代理人  傅爾洵律師
複  代理人  陳世昕律師
上列當事人間請求所有權移轉登記等事件，上訴人對於中華民國
111年1月5日臺灣臺東地方法院109年度訴字第150號第一審判決
提起上訴，本院於民國111年8月24日言詞辯論終結，判決如下：
    主  文
原判決廢棄。
被上訴人在第一審之訴駁回。
第一、二審訴訟費用由被上訴人負擔。
  事實及理由
一、被上訴人主張：
　㈠兩造前為男女朋友，於民國90、91年間在臺東縣關山鎮同居
    生活，並曾承租門牌臺東縣○○鎮○○路00號處所，經營麵包店
    ，後於91年11月5日申請設立「○○○麵包店」商號登記。
　㈡93年5月3日，上訴人與訴外人張麗環簽訂臺東縣○○鎮里○段00
    000○000○000○000地號土地及坐落其上之00、00建號建物（
    門牌○○鎮○○路00號，以下合稱系爭○○段房地）買賣契約，約
    定買賣價金為新台幣(下同)680萬元，上訴人於93年8月5日
    登記為系爭○○段房地所有權人後，94年9月5日委託被上訴人
    申請辦理營利事業變更登記，於同年11月7日變更營業地址
    為系爭○○段房地所在地址，直至107年1月1日停業為止。
　㈢104年8月27日，為申請標租台中市政府文化局位於台中酒廠
    內之商舖位置，訴外人高振添及上訴人分別出資30萬元、20
    萬元成立設址在台中之○○○有限公司，並由高振添擔任董事
    。嗣上訴人於105年3月29日取得公司全部出資額50萬元，並
    將公司遷往臺東、完成變更登記，成為該公司唯一股東及董
    事。
　㈣系爭○○段房地買賣價金，係上訴人於93年8月6日向花蓮第二
    信用合作社（下稱花蓮二信）借款400萬元，由被上訴人擔
    任保證人，同年8月10日將系爭○○段房地設定最高限額480萬
    元之抵押權予花蓮二信，而於101年11月23日由上訴人轉帳
    清償完畢。
　㈤另臺東縣○○鎮○○段00○000地號土地（下稱系爭○○段土地），
    係104年11月11日，由被上訴人與訴外人李日祥簽立，約定
    買賣價金為2,454萬元，並指定登記上訴人為所有權人，該
    價金分別由上訴人於104年11月13日向花蓮二信申貸500萬元
    、同年月18日向關山鎮農會申貸1,500萬元，均由被上訴人
    擔任連帶保證人，約定自上訴人帳戶轉帳繳納清償，並分別
    於106年5月31日、107年8月13日清償完畢。被上訴人曾在系
    爭○○段土地上種植稻米、紅藜等作物，與○○○麵包店搭配，
    為○○○麵包店提供製作南瓜米蛋糕之原料。
　㈥兩造自90年間共同經營○○○麵包店近20年，僅因事業忙碌，未
    辦理結婚登記，為事實上之夫妻，此觀員工阮玉嬌證詞、新
    聞報導及臉書資訊可證。上訴人亦自陳被上訴人出去賣麵包
    並將部分所得交回，足證被上訴人以勞務代替金錢出資合夥
    經營麵包店之事實。又系爭○○段房地及○○段土地，係兩人共
    同經營事業努力之成果，兩造係以事業所獲利益購買上開不
    動產，有證人李日祥之證述，銀行授信申請書及買賣契約書
    等可證。僅因兩造關係緊密，故合夥事業之收益均保管在上
    訴人名下。嗣○○○麵包店、○○○有限公司相繼設立，其中○○○
    有限公司雖以證人高振添名義設立，然其後移轉至上訴人名
    下並由兩造用於共同經營合夥事業，故兩造合夥經營之事業
    包括○○○麵包店、○○○有限公司及農作種植等。兩造雖未書面
    訂立合夥契約，然被上訴人係以勞務代替出資，共同經營麵
    包店及在系爭○○段土地上種植作物之事業，故兩造間應成立
    合夥契約。
　㈦上訴人雖提出各類所得扣繳暨免扣繳憑單、勞工保險被保險
    人投保資料表等，然此不足證明被上訴人受僱於○○○麵包店
    。且上訴人就是否給付被上訴人薪資一節說法反覆不一，投
    保金額更是與其主張不符，該投保資料僅係保障被上訴人享
    有勞保並達到公司節稅之目的而已。
　㈧綜上所述，系爭○○段房地、○○段土地為兩造合夥事業購得之
    財產，為兩造公同共有，而借名登記在上訴人名下，類推適
    用民法第541條第1項規定終止借名登記後，依民法第680條
    準用第541條第2項規定，請求上訴人移轉上開不動產予全體
    共有人公同共有（按，被上訴人於原審原先位之訴主張兩造
    共同經營事業，同居共財，並以事業獲益購買系爭○○段房地
    及○○段土地，就上開不動產存在借名登記契約，以起訴狀繕
    本送達為終止借名契約意思表示後，依民法第179條、第767
    條、第817條第2項等規定，聲明請求上訴人應將上開不動產
    所有權應有部分2分之1移轉登記予被上訴人，經原判決駁回
    該先位之訴、准許其備位之訴勝訴後，於本院撤回該先位之
    訴主張，同意原判決認定結果，參本院卷一第130頁）。並
    就對造之上訴，答辯聲明：上訴駁回。
二、上訴人則以：
　㈠兩造非合夥關係，而係僱傭關係。
　　⒈按合夥者，係指二人以上互約出資以經營共同事業之契約
      ，除出資外，各合夥人並有損益共同分擔之利害關係，此
      觀之民法第667條、第676條、第677條之規定自明。又合
      夥契約為二人以上互約出資，以經營共同事業之契約，雖
      僅以互約出資而不以實行出資為條件，但各合夥人間，出
      資若干，其以他物或勞務為出資者，如何為折算標準，必
      有明確約定，始得為日後合夥權義之依據，以確保交易之
      安全，非謂二人以上，一經有經營共同事業之一致意思，
      不問出資條件，合夥即為成立（最高法院57年度台上字第
      3244號判決參照）。
　　⒉91年間，因被上訴人離婚，經濟不佳，又須扶養子女，上
      訴人乃僱佣被上訴人在○○○麵包店工作，進而同居。上訴
      人每月給予被上訴人4~5萬元薪資，有扣繳憑單、勞工保
      險被保險人投保資料表可稽。而被上訴人除在店內幫忙外
      ，僅偶爾載麵包出去外賣，且其無烘焙技術亦無資力支付
      資金，所為均係受僱應做之事，自無所謂合夥關係。而被
      上訴人所稱以勞務出資一事，然兩造並無任何關於勞力支
      出折算價值及約定利益虧損分配之約定。　
　　⒊被上訴人自行種植稻米及紅藜，然資金係來自於上訴人之
      借款，且被上訴人收成後並未償還。而上訴人麵包使用之
      原料品種與被上訴人所種植的不同，二者並無關係。網路
      行銷照片係為吸引客人製作，並不能證明上訴人麵包店與
      被上訴人之農作有任何利用或互動關係。
　㈡就系爭○○段房地部分
　　⒈其於89年8月5日租用○○鎮○○路OO號處所開業，91年購入系
      爭○○段房地時，被上訴人並無資力足以支付資金。
　　⒉系爭○○段房地係向訴外人張麗環購買，約定金額為680萬元
      ，其向花蓮二信貸款400萬元，其餘資金係向其妹借貸50
      萬元、父親借貸30萬元，不足部分由其開立關山農會自93
      年10月1日起至95年6月每月3萬元及95年7月2萬元之支票
      交付，由張麗環存入其關山鎮農會之帳戶領取。
　㈢就系爭○○段土地部分
　　⒈買賣契約書雖係以被上訴人之名義所簽訂，惟此係其委託
      被上訴人與證人李日祥簽立，而其資金係由其籌措，被上
      訴人未支付任何資金，故產權為其所有，並非合夥取得。
　　⒉系爭○○段土地之資金係其向其妹借貸50萬元及胞弟高振添
      合資750萬元，另向花蓮二信貸款400萬元、向關山鎮農會
      貸款1,500萬元，均已向李日祥支付，此有匯款證明可證
      。其中，高振添因公司周轉，曾由上訴人匯回497萬元，
      但高振添嗣後已匯120萬及80萬元補足合資購買土地之款
      項。
　㈣前開㈡、㈢不動產並非被上訴人所稱之借名登記。
　　⒈按「借名登記」契約，謂當事人約定一方將自己之財產以
      他方名義登記，而仍由自己管理、使用、處分，他方允就
      該財產為出名登記之契約。其成立側重於借名者與出名者
      間之信任關係，在性質上應與委任契約同視。倘其内容不
      違反強制、禁止規定或公序良俗者，固應賦予無名契約之
      法律上效力，並類推適用民法委任之相關規定。惟借名登
      記契約究屬於「非典型契約」之一種，仍須於雙方當事人
      ，就一方將自己之財產以他方名義登記，而仍由自己管理
      、使用、處分，他方允就該財產為出名登記，相互為合致
      之意思表示，其契約始克成立。準此，當事人之一方如主
      張與他方有借名登記關係存在，自應就借名登記契約確已
      成立之事實，負舉證責任（最高法院100年度台上字第197
      2號、94年度台上字第767號判決意旨可參）。
　　⒉兩造就○○○麵包店、○○○有限公司事業經營及系爭○○段房地
      、○○段土地權利歸屬，並未簽立任何書面契約。系爭○○段
      土地於104年11月間由上訴人籌資購入後，交由被上訴人
      耕作有機稻米，但嗣後上訴人收回並委由訴外人耕作，每
      年收取租金24萬元，有土地委任耕作契約可稽，足證系爭
      ○○段土地係由上訴人管理、使用、處分，與被上訴人無關
      。
　　⒊另被上訴人就其購買系爭○○段土地之資金出入有所質疑，
      惟因時隔多年，記憶稍有模糊，經查證金流資料後，並無
      不實之處，也不影響其與高振添合資購買系爭○○段土地之
      事實。
　㈤原判決命其將上開不動產移轉登記予兩造公同共有，應有未
    當。就此，上訴聲明：原判決不利於上訴人部分廢棄；駁回
    被上訴人在第一審之訴。
三、下列事項為兩造所不爭執，應可信為真實（本院卷二第88頁
    至第91頁）：
　㈠兩造前為男女朋友，並於90、91年間在臺東縣關山鎭同居生
    活，迄於109年4月22日分居。
　㈡關於○○○麵包店部分
　　⒈91年11月5日核准設立登記前，即租賃臺東縣○○鎮○○路00號
      處所開業。
　　⒉91年11月5日申請設立登記，營業項目為食品、飲料零售業
      、組織為獨資、營業地為臺東縣○○鎮○○路OO號0樓。
　　⒊94年9月5日上訴人委託被上訴人申請辦理營利事業變更登
      記，同年11月7日變更營業地址為系爭○○段房地所在地址
      ，並經核准。
　　⒋97年7月11日申請營業項目變更，增加租賃業，並經核准在
      案。
　　⒌107年1月1日申請停業迄今。
　㈢關於○○○有限公司部分
　　⒈104年8月27日由訴外人高振添、上訴人名義分別出資30萬
      元、20萬元設立，並由高振添擔任董事，公司設立地址為
      臺中市○○區○○○街00號2樓。
　　⒉嗣上訴人於105年3月29日取得全部出資額50萬元，成為該
      公司唯一股東及董事，將該公司遷至臺東縣○○市○○路000
      號1樓，並完成公司變更登記。
　　⒊上訴人再於106年12月6日將公司遷至系爭○○段房地所在地
      址，迄今上訴人仍為該公司唯一股東及董事。
　㈣被上訴人曾在○○○麵包店處理部分事務，員工阮玉嬌並稱被上
    訴人、上訴人為老闆、老闆娘。
　㈤○○○麵包店的財務收支及金融帳戶管理使用，均由上訴人
    負責。
　㈥關於系爭○○段房地部分 
　　⒈上訴人於93年5月3日與訴外人張麗環訂立買賣契約，約定
      買賣價金為680萬元。
　　⒉上訴人於93年8月5日登記為系爭○○段房地所有權人，同年
      月6日上訴人向花蓮二信借款400萬元，由被上訴人擔任保
      證人，於同年8月10日將系爭○○段房地設定最高限額480萬
      元之抵押權予花蓮二信後，花蓮二信於93年8月17日及9月
      17日分次撥款。
　　⒊上開貸款係自上訴人帳戶轉帳繳納清償，嗣於101年11月23
      日全部清償完畢。
　㈦關於系爭○○段土地部分
　　⒈被上訴人於104年間與證人李日祥接洽買賣事宜，並於104
      年11月11日簽立買賣契約書，約定買賣價金為2,454萬元
      。
　　⒉上訴人於104年11月26日登記為系爭○○段土地所有權人。
　　⒊上開買賣價金有部分源自於下列貸款：
　　　⑴上訴人於104年11月13日向花蓮二信申貸500萬元，由被
        上訴人擔任連帶保證人，花蓮二信於104年11月20日核
        貸撥款400萬元，約定自上訴人帳戶轉帳繳納清償，已
        於106年5月31日全部清償完畢。
　　　⑵上訴人於104年11月18日向關山鎮農會申貸1,500萬元，
        並由被上訴人擔任連帶保證人，於104年11月27日設定
        最高限額1,800萬元抵押權後，關山鎮農會於104年11月
        30日撥款1,500萬元，約定自上訴人帳戶轉帳繳納清償
        ，嗣於107年8月13日全部清償完畢。
　㈧兩造就○○○麵包店、○○○有限公司事業經營，及系爭○○段房地
    、系爭○○段土地權利歸屬，均未簽立任何書面契約。
　㈨被上訴人自107年3月21日起由○○○有限公司為其辦理勞工及就
    業保險，至109年5月20日辦理退保；另105至108年度○○○有
    限公司有申報被上訴人薪資所得。
四、本院之判斷
　㈠○○○麵包店與○○○有限公司是否為兩造合夥經營之事業？
　　⒈按當事人主張有利於己之事實者，就其事實有舉證之責任
      ，民事訴訟法第277條前段定有明文。又民事訴訟如係由
      原告主張權利者，應先由原告負舉證之責，若原告先不能
      舉證，以證實自己主張之事實為真實，則被告就其抗辯事
      實即令不能舉證，或其所舉證據尚有疵累，亦應駁回原告
      之請求（最高法院17年上字第917號判例意旨）。次按稱
      合夥者，謂二人以上互約出資以經營共同事業之契約；前
      項出資得為金錢或其他財產權，或以勞務、信用或其他利
      益代之；金錢以外之出資，應估定價額為其出資額。未經
      估定者，以他合夥人之平均出資額視為其出資額，民法第
      667條亦有明文。是民法之合夥，係指二人以上互約出資
      以經營共同事業，分享其營業所生之利益及分擔所生損失
      之契約。而合夥之成立，雖不以訂立書據為必要，然各合
      夥人間應如何出資及所經營之共同事業為何，係合夥契約
      成立必要之點，自須對之有明確之約定，不能不論其出資
      條件如何，即率認合夥契約已成立。又出資乃合夥之重要
      因素，各合夥人間出資若干，其以他物或勞務為出資者，
      如何估定價額為出資額，通常必有明確約定，始得為日後
      合夥權益之依據，尚難僅以二人以上，經營共同事業之意
      思一致，而不問出資條件為何，即率認合夥契約成立（最
      高法院104年度台上字第1223號判決意旨參照）。
　　⒉本件被上訴人固主張兩造間就上開事業具有合夥契約關係
      ，其係以勞務出資，惟此為上訴人否認，依舉證責任分配
      之法則，被上訴人自應就上開事實負舉證責任。
　　⒊被上訴人就兩造合夥事業經營之舉證不足，理由如下：
　　　⑴查，○○○麵包店係於91年11月5日申請設立登記，組織型
        態為獨資商號，迄至107年1月1日申請停業為止，未曾
        變更過組織型態，此有○○○麵包店設立變更登記檔卷資
        料可稽（原審卷一第189頁至第227頁）。被上訴人主張
        ○○○麵包店為合夥事業，已與登記不符。
　　　⑵次查，○○○有限公司乃證人高振添為設立鳳梨酥跟米蛋糕
        觀光工廠，參與台中文創投資案，於104年8月27日出資
        50萬元，分別以其個人及上訴人名義登記出資30萬元、
        20萬元設立，由高振添擔任董事，設址於臺中市○○區○○
        ○街00號2樓。嗣於105年3月29日將全部出資額50萬元轉
        讓給上訴人，上訴人成為公司唯一股東跟董事，並遷址
        於臺東縣○○市○○路000號0樓，再於106年12月6日遷址於
        系爭○○段房地所在地址，迄今上訴人仍為該公司唯一股
        東及董事等節，業據證人高振添結證屬實（本院卷二第
        21頁），並有與證人高振添所述相符之○○○有限公司登
        設資料及經濟部106年12月6日經授中字第10633719600
        號函可稽（原審卷一第46頁、第142頁至第144頁、第58
        頁），堪認○○○有限公司設立及出資均與被上訴人無涉
        。故被上訴人起訴主張：「104年間，兩造共同成立○○○
        有限公司，並將上訴人登記為上開公司之代表人」（原
        審卷一第7頁），顯與該公司設立登記之歷程不符，難
        以憑信。
　　　⑶再查，○○○麵包店為小規模營利事業，依規定免辦理營利
        事業所得稅結算申報，而其登記之營業項目（食品、飲
        料零售業）因與○○○有限公司有所重疊、所在地相同、
        代表人（負責人）均為上訴人（原審卷一第143頁至第1
        44頁、第147頁）。故上訴人乃配合財政部南區國稅局
        臺東分局之建議，於107年1月1日起改使用統一發票之
        營利事業，當日並申請停業迄今等情，業據上訴人陳明
        在卷，並有財政部南區國稅局臺東分局南區國稅臺東營
        所字第1111362598號函（原審卷一第136頁，本院卷一
        第203頁、卷二第84頁）。可知○○○麵包店停業之重大決
        定，亦係由上訴人為之，被上訴人並未參與。
　　　⑷參以被上訴人自107年3月21日起，由○○○有限公司為其辦
        理勞工及就業保險，至109年5月20日辦理退保，另○○○
        有限公司申報被上訴人105至108年度「薪資所得」，而
        非「執行業務所得」，有被保險人投保資料表、稅務電
        子閘門財產所得調件明細表等件可稽（本院卷一第87頁
        至第88頁、第97頁、第101頁、第105頁、第109頁），
        益證被上訴人提供之勞務，並非執行○○○有限公司業務
        。
　　　⑸由於兩造自91年起為同居之男女朋友，迄至109年4月22
        日分居為止，對外均以夫妻相稱，被上訴人並曾協助上
        訴人經營○○○麵包店，彼此以「老闆」、「老闆娘」稱
        呼，業據本案證人阮月嬌、另案證人呂紹禎及黃彥儒等
        人證述明確（原審卷一第130頁至第134頁、卷二第203
        頁、第296頁）。然因各合夥人間，出資若干，其以他
        物或勞務為出資者，如何為折算標準，必有明確約定，
        始得為日後合夥權義之依據，以確保交易之安全，非謂
        二人以上，一經有經營共同事業之一致意思，不問出資
        條件，合夥即為成立(最高法院57年度台上字第3244號
        判決參照）。故被上訴人所舉創業報導新聞、兩造臉書
        貼文、○○○麵包店粉絲專業臉書、全民168節目網頁截圖
        、○○○麵包店印製被上訴人名片等證（原審卷一第33頁
        至第37頁、卷二第35頁至第80頁），應係兩人同居交往
        期間，為營造兩人同心協力之形象，建立口碑、宣傳行
        銷商品之手法，而員工阮玉嬌稱呼被上訴人、上訴人為
        老闆、老闆娘，也符合一般社會禮儀，與被上訴人是否
        為○○○麵包店、○○○有限公司事業之合夥，並無必然關係
        。
　　　⑹何況，被上訴人嗣後已轉往農作發展，此據證人胡靖萱
        證稱：伊105年至109年間，曾在○○○麵包店工讀過，被
        上訴人都在外面種菜種稻，偶爾店裡沒人手時才會回來
        幫忙，但工時不長，1週1次，每次約2、3小時，曾看過
        被上訴人向上訴人預支金錢，上訴人說是薪水等語（本
        院卷一第228頁至第239頁），以及證人高振添證述：被
        上訴人多年前確實曾幫上訴人推銷麵包生意，但後來都
        在外面種菜等、弄一些木材等語（本院卷二第11頁、第
        19頁），並有被上訴人申請有機種植驗證、個人記帳及
        農作出貨資料可憑（原審卷一第30頁至第32頁、卷二第
        106頁至第109頁、第144頁至第148頁、第154頁至第165
        頁、第149頁、第166頁至第175頁），堪信為真實。而
        系爭○○段土地購入後，上訴人確實曾無償提供被上訴人
        耕作約3年期間，之後收回委由第三人耕作並收取租金
        之事實，業經上訴人陳明在卷，並為被上訴人所不爭執
        ，及有最新1期之土地委任耕作契約可憑（本院卷二第8
        7頁至第88頁、第145頁）。由兩造各自提出之有機種植
        驗證資料中，與系爭○○段土地相關者，僅有105年間送
        驗之國立中興大學農業暨自然資源學院土壤調查試驗中
        心化學實驗室委託分析結果報告、106年間送驗之國立
        屏東科技大學農水產品檢驗與驗證中心檢驗結果報告（
        原審卷一第31頁至第32頁、卷二第106頁至第107頁），
        此適與上訴人臉書105年2月18日貼文：「今天巡視了老
        闆昨天剛插好的有機秧苗，期盼頭好壯壯的長大，我們
        會很用心的照顧，希望有好的收成，老闆一定要很用心
        很用心喔！」(原審卷二第53頁）、106年12月17日貼文
        ： 「早安唷!真高興我們家種植的有機稻米今天要採收
        了，是有產銷履歷認證的喔！」（原審卷二第48頁)、○
        ○○西點麵包-南瓜米蛋糕帳號105年6月9日貼文：「好友
        們端午節安康!特別跟大家報告有機稻米生長情況，老
        闆很用心喔!田埂上的紅藜也搖曳生姿，同是有機栽種
        ，同樣吸收大自然滿滿能量，在月底將會採收，供應給
        南瓜米蛋糕使用，有需要有機稻米的朋友也可以預訂喔
        !」(原審卷二第64頁)之時點相符。故○○○麵包店縱然使
        用被上訴人之農作收成製成商品販售，然時間不長，且
        被上訴人供應原料，作為上訴人無償提供土地之回饋，
        也無可厚非，實難以此認定被上訴人從事之農務，屬與
        上訴人合夥之業務範圍。
　　　⑺又各合夥人間應如何出資、如何共同經營，持股及盈餘
        分配比例等事項，為合夥契約成立必要之點，應為確實
        約定。然○○○麵包店登記之組織型態為獨資商號，依被
        上訴人所述未曾結算過（原審卷一第135頁），復於107
        年1月1日停業迄今，另○○○有限公司之設立、出資及歷
        次變動均與被上訴人無涉，被上訴人抗辯其與上訴人就
        上開事業成立合夥，除與上開事業登記之外觀不符，被
        上訴人亦自認就合夥資金若干、其所為之現金出資、提
        供之勞務如何估定價額、兩造出資比例等合夥成立之必
        要之點均未曾約定（本院卷一第130頁至第131頁），迄
        至本件言詞辯論終結前，被上訴人亦未提出與其主張相
        符之證據，以實其說。故被上訴人主張兩造間就上開事
        業經營有合夥契約關係存在，實難採認。
　㈡系爭○○段房地、○○段土地是否為兩造共同經營事業，以事業
    之收益購入並借名登記之財產？
　　⒈按所謂借名登記關係，乃當事人約定，一方（借名者）經
      他方（出名者）同意，而就屬於一方現在或將來之財產，
      以他方之名義，登記為所有人或其他權利人之關係，仍由
      自己管理、使用、處分，是出名人與借名者間應有借名登
      記之意思表示合致，始能成立借名登記關係。
　　⒉系爭○○段房地，係上訴人於93年5月3日與訴外人張麗環簽
      訂買賣契約，約定買賣價金680萬元。上訴人於93年8月5
      日登記為系爭○○段房地所有權人，同年月6日即向花蓮二
      信借款400萬元，由被上訴人擔任保證人，於同年8月10日
      將系爭○○段房地設定最高限額480萬元之抵押權予花蓮二
      信後，花蓮二信於93年8月17日及9月17日分次撥款等情，
      有上開不動產買賣契約書（原審卷一第185頁至第187頁）
      、土地建物謄本（原審卷一第13頁至第24頁、卷二第94頁
      ）、花蓮二信110年5月6日花二信發字第1100354號函附之
      借款申請書（原審卷二第100頁至第101頁）、111年4月29
      日花二信發字第1110404號函文（本院卷一第273頁）等證
      可憑。又上開貸款不足部分，上訴人曾分別向其妹高美玲
      及父親各借貸50萬元、30萬元乙情，為被上訴人所不爭執
      （本院卷一第353頁至第355頁、卷二第86頁），並有該筆
      50萬元款項匯入之交易紀錄可憑（本院卷一第383頁）。
      嗣上開貸款已由上訴人帳戶轉帳繳納清償，於101年11月2
      3日全數清償完畢，亦有花蓮二信111年4月29日花二信發
      字第1110404號函可參（本院卷一第273頁、第177頁、第1
      79頁）。足知系爭○○段房地自買賣簽訂、價金給付、抵押
      設定、貸款清償等，均係上訴人個人所為，始終登記在上
      訴人名下，並作為獨資商號○○○麵包店之所在地，被上訴
      人僅曾擔任上開貸款之保證人而已，實難認被上訴人就系
      爭○○段房地有借名或任何權利存在。
　　⒊系爭○○段土地部分
　　　⑴係被上訴人於104年間與證人李日祥接洽買賣事宜，並於
        104年11月11日簽立買賣契約書，約定買賣價金2,454萬
        元，於104年11月26日移轉登記在上訴人名下等情，業
        據證人李日祥證述明確，並有不動產買賣契約書、土地
        登記謄本可參（原審卷一第94頁至第98頁、第158頁至
        第161頁、第26頁至第29頁）。
　　　⑵上開價金部分則由上訴人履行給付，分別於①104年11月1
        1日簽發面額50萬元支票，由被上訴人代為給付、②104
        年11月12由上訴人國泰世華商業銀行帳戶匯款150萬元
        、③104年11月23日由上訴人關山鎮農會帳戶匯款1,254
        萬160元、④104年11月30日由上訴人關山鎮農會帳戶匯
        款1,000萬元予李日祥之經過，有上開交易紀錄及匯款
        憑證可稽（原審卷一第116頁、第118頁、第119頁）。
　　　⑶又上開價金來自於貸款部分計1,900萬元，分別係上訴人
        於104年11月13日向花蓮二信申貸500萬元，由被上訴人
        擔任連帶保證人，而於104年11月20日貸得400萬元。再
        於104年11月18日向關山鎮農會申貸1,500萬元，由被上
        訴人擔任連帶保證人，104年11月27日設定最高限額1,8
        00萬元抵押權後，於104年11月30日撥款1,500萬元。上
        開2筆貸款均約定由上訴人帳戶轉帳繳納，上訴人已於1
        06年5月31日清償花蓮二信貸款完畢，於107年8月13日
        清償關山鎮農會貸款完畢等節，分別有花蓮二信110年3
        月15日花二信發字第1100203號函附授信申請書、111年
        4月29日花二信發字第1110404號函文（原審卷一第165
        頁至第166頁，本院卷一第273頁、第177頁、第179頁）
        、關山鎮農會110年3月8日關鎮農信字第1100000330號
        函附授信申請書、不動產買賣契約書、土地登記謄本、
        111年04月29日關鎮農信字第1110000308號函文等可證
        （原審卷一第155頁至第164頁，本院卷一第341頁）。
        另貸款不足額部分（總價2,454萬元－貸款1,900萬元＝55
        4萬元），被上訴人自認其未曾負擔給付（本院卷一第1
        31頁至第132頁），故此部分金額應係上訴人自行籌湊
        補足，堪予認定。
　　　⑷參以上開⑵付款及⑶貸款之時程，及系爭○○段土地買賣契
        約書第3條付款約定：第1期簽約金200萬元（內含50萬
        元定金），餘150萬元於104年11月12日給付、第2期款1
        ,254萬元於104年11月17日給付、第3期尾款1,000萬元
        於所有權移轉完成交付所有權狀時給付（原審卷一第15
        9頁），可知上訴人於104年11月23日由關山鎮農會帳戶
        匯款予李日祥之1,254萬160元，為104年11月17日應付
        之第2期款1,254萬元，經扣除104年11月20日向花蓮二
        信貸得之400萬元外，上訴人尚須自行籌湊854萬元，此
        部分係由其妹高美玲於104年11月20日匯入50萬元、其
        弟高振添於同日匯入750萬元，及以自有資金補足之，
        業據證人高振添證述：「（104年10月20日你有無匯750
        萬元給上訴人？）有，要買土地的錢，是買○○段土地。
        」、「（104年11月20日高美玲有一筆50萬元款項匯到
        上訴人關山鎮農會帳戶，這筆錢你是否知道匯款原因？
        ）是我二姐借上訴人買○○段土地用的。」等語（本院卷
        二第9頁、第20頁），並有上開款項匯入之交易紀錄可
        憑（原審卷一第116頁），故被上訴人空言否認高美玲
        匯入之50萬元與系爭○○段土地價款支付相關，應不可取
        。
　　　⑸由此可見，系爭○○段土地價款均係上訴人所支出，貸款
        亦由上訴人繳納清償，不足額部分也由上訴人設法補足
        。被上訴人雖與證人李日祥接洽簽訂買賣契約，然其不
        過為介紹人，形式上擔任貸款連帶保證人而已 ，此據
        證人高振添證述：土地是被上訴人介紹的，兩造問伊要
        不要投資，上訴人跟伊講說2甲半2,500萬，被上訴人說
        要拿仲介費，伊付了10萬元，但這錢後來是上訴人拿走
        等語可證（本院卷二第15頁、第12頁至第13頁）。由被
        上訴人起訴主張「兩造共同出資現金400萬元，上訴人
        弟弟出資500萬元（此部分已清償完畢），另以上訴人
        之名義向關山農會貸款1,600萬元，交付於訴外人李日
        祥」等語（原審卷一第8頁），與系爭○○段土地買賣價
        款之實際金流不符，益證被上訴人僅出面接洽簽立買賣
        契約及配合貸款，並未實際負擔價金給付義務。
　　　⑹至被上訴人以高振添於104年11月20日匯入上訴人關山鎮
        農會帳戶款項750萬部分，上訴人原主張係私人借貸，
        後改稱為兩人合資購地款，有前後不符之情事，及關山
        鎮農會貸款於107年8月13日已清償完畢，高振添於105
        年4月至108年4月匯入之款項應非分擔貸款利息，否認
        高振添參與系爭○○段土地投資之事實。惟被上訴人既自
        承其個人未曾支付過買賣價金，系爭○○段土地第2期款
        確實有50萬元來自於上訴人之妹高美玲，另750萬元來
        自於證人高振添，則上訴人與高美玲、高振添間是否存
        在借貸關係甚或合資關係，其等間如何約定，與被上訴
        人均屬無涉。又系爭○○段土地係上訴人個人為投資目的
        而購入，縱購入後曾經無償提供被上訴人種植農作約3
        年期間，期間內之收成並由上訴人製成商品販售，仍無
        法因此推認被上訴人為○○○麵包店、○○○有限公司之合夥
        人。即使系爭○○段土地貸款之繳納清償有來自於上開事
        業之營收，也無法推論系爭○○段土地為○○○麵包店、○○○
        有限公司所購入之財產。何況，系爭○○段土地自始至終
        均登記在上訴人名下，與○○○麵包店、○○○有限公司並無
        關聯，多年來由上訴人出租予第三人收取租金，被上訴
        人並無自己管理、使用、處分之權能，實難認被上訴人
        就系爭○○段土地有借名或任何權利存在。
　㈢從而，被上訴人所舉之證據，尚無法證明兩造間為合夥契約
    關係，及系爭○○段房地、○○段土地為兩造合夥購入並借名登
    記在上訴人名下，自無從本於終止借名登記後之法律關係，
    請求將上開不動產登記為兩造公同共有。
五、綜上所陳，被上訴人主張○○○麵包店、○○○有限公司為兩造合
    夥之事業，系爭○○段房地、○○段土地為兩造合夥購入之財產
    ，而登記在上訴人名下，存在借名登記契約，依民法第680
    條準用第541條第2項規定，請求將上開不動產移轉登記為兩
    造公同共有，為無理由，不應准許。原審判決就此部分為被
    上訴人勝訴判決，自有未洽。上訴意旨指摘原判決不當，求
    予廢棄改判，為有理由，爰由本院將原判決廢棄，改判如主
    文第二項所示。
六、本件事證已臻明確，兩造其餘攻擊防禦方法，並請求調查之
    證據，核與判決結果不生影響，爰不逐一論駁及為調查，附
    此敘明。
七、據上論結，本件上訴為有理由，依民事訴訟法第463條、第4
    50條、第78條，判決如主文。
中　　華　　民　　國　　111 　年　　9 　　月　　27　　日
                  民事庭審判長法　官  林信旭
                              法　官  顏維助
                              法　官  劉雪惠
以上正本係照原本作成。
如不服本判決，應於收受送達後20日內向本院提出上訴書狀，其
未表明上訴理由者，應於提出上訴後20日內向本院補提理由書狀
（均須按他造當事人之人數附繕本）。上訴時應提出委任律師或
具有律師資格之人之委任狀；委任有律師資格者，另應附具律師
資格證書及釋明委任人與受任人有民事訴訟法第466條之1第l項
但書或第2項（詳附註）所定關係之釋明文書影本。如委任律師
提起上訴者，應一併繳納上訴審裁判費。
中　　華　　民　　國　　111 　年　　9 　　月　　27　　日
                              書記官  林鈺明

附  註：
民事訴訟法第466條之1（第1項、第2項）：
對於第二審判決上訴，上訴人應委任律師為訴訟代理人。但上訴
人或其法定代理人具有律師資格者，不在此限。
上訴人之配偶、三親等內之血親、二親等內之姻親，或上訴人為法人、中央或地方機關時，其所屬專任人員具有律師資格並經法院認為適當者，亦得為第三審訴訟代理人。